【裁判字號】    99,選訴,57
【裁判日期】    991221
【裁判案由】    賄選
【裁判全文】
臺灣屏東地方法院刑事判決              99年度選訴字第57號
公  訴  人  臺灣屏東地方法院檢察署檢察官
被      告  潘勝祥
選任辯護人  陳旻沂律師
上列被告因賄選案件，經檢察官提起公訴（99年度選偵字第121
號），本院判決如下：
    主  文
潘勝祥犯公職人員選舉罷免法第九十九條第一項之交付賄賂罪，
處有期徒刑年陸月。褫奪公權伍年。
    事  實
一、潘勝祥係第19屆屏東縣南州鄉鄉民代表候選人林逢宜（檢察
    官已另為不起訴處分）之友人，渠為使候選人林逢宜能順利
    當選，竟基於以交付賄賂使他人為投票權一定行使之犯意，
    對屏東縣南州鄉有投票權之人交付賄賂，而約定有投票權之
    人於鄉民代表選舉日即民國99年6 月12日投票時為一定行使
    投票權而圈選候選人林逢宜，嗣潘勝祥即於99年6 月5 日14
    時許，騎機車前往潘楊帆位於屏東縣南州鄉○○村○○路
    146 號之4 住處前，以每票新臺幣（下同）2000元之代價，
    交付賄賂4000元予潘楊帆收受，並約潘楊帆及其夫投票支持
    鄉民代表候選人林逢宜，而為投票權一定之行使。而潘楊帆
    亦明知潘勝祥交付之款項係賄選之對價，竟仍予以收受（潘
    楊帆投票受賄部分業經檢察官另為緩起訴處分）。嗣於99年
    6 月9 日12時許，經臺灣屏東地方法院檢察署檢察官指揮屏
    東縣政府警察局東港分局、法務部調查局屏東縣調查站派員
    執行經潘楊帆同意提出查扣現金4000元，而查知上情。
二、案經臺灣屏東地方法院檢察署檢察官指揮屏東縣政府警察局
    東港分局、法務部調查局屏東縣調查站調查後，由屏東縣政
    府警察局東港分局報告臺灣屏東地方法院檢察署檢察官偵查
    起訴。
    理  由
壹、證據能力部分
一、就證人潘楊帆警詢之陳述，被告之辯護人否認其證據能力，
    按該證據雖為證明被告犯罪事實之存否所必要，惟卷內並無
    證人潘楊帆警詢之錄音或錄影資料，此外亦無證據證明證人
    潘楊帆警詢之陳述有可信之特別情況，則證人潘楊帆警詢之
    陳述，依刑事訴訟法第159 條第1 項規定，應無證據能力。
二、就證人李月琴警詢之陳述，被告之辯護人亦否認其證據能力
    ，按被告以外之人於檢察事務官、司法警察官或司法警察調
    查中所為之陳述，與審判中不符時，其先前之陳述具有較可
    信之特別情況，且為證明犯罪事實存否所必要者，得為證據
    ，刑事訴訟法第159 條之2 定有明文。經查，證人李月琴於
    警詢中所證，與本院審判中所證，並無不符之情，參諸上開
    刑事訴訟法第159 條之2 規定，亦無證據能力。
三、按被告以外之人於審判外之陳述，雖不符刑事訴訟法第159
    條之1 至第159 條之4 等4 條之規定，然若當事人於審判程
    序中同意作為證據，法院審酌該言詞陳述或書面陳述作成時
    之情況，認為適當者，亦得為證據；又當事人、代理人或辯
    護人於法院調查證據時，知有刑事訴訟法第159 條第1項 不
    得為證據之情形，而未於言詞辯論終結前聲明異議者，視為
    有前項之同意，同法第159 條之5 定有明文。此立法意旨在
    於傳聞證據未經當事人之反對詰問予以核實，原則上先予排
    除。惟若當事人已放棄反對詰問權，於審判程序中表明同意
    該等傳聞證據可作為證據；或於言詞辯論終結前未聲明異議
    ，基於尊重當事人對傳聞證據之處分權，及證據資料愈豐富
    ，愈有助於真實發見之理念，且強化言詞辯論主義，使訴訟
    程序得以順暢進行，上開傳聞證據亦均具有證據能力。本案
    除上述證人潘楊帆、李月琴警詢之陳述外，公訴人、辯護人
    及被告對於本院以下引用之證據資料，其中屬於傳聞證據部
    分均未爭執其證據能力，本院審酌該等證據作成時之情況，
    認為並無不適當者，依上開說明，均認應有證據能力。
貳、實體部分
一、訊據被告否認犯罪，辯稱：起訴書所載四千元是伊要還嬸嬸
    的借款，是別人亂檢舉的，伊沒有賄選云云。經查：
（一）就被告於99年6 月5 日14時許，有在潘楊帆位於屏東縣南
      州鄉○○村○○路146 號之4 住處前，將4000元予潘楊帆
      收受，除被告於警詢、偵查及本院準備程序時均加承認外
      ，並有證人潘楊帆於偵查中具結後之證述（因本院曾請法
      官助理就證人潘楊帆上開偵查之證述製作勘驗報告，該報
      告所呈現為當日偵查筆錄之全部內容，比偵查筆錄之記載
      更為真實，故證人潘楊帆於偵查證述內容，本院即以本院
      法官助理所製作勘驗報告之內容為準）、搜索、扣押筆錄
      、扣押物品目錄表、查扣紙鈔照片等，自足信為真實。
（二）次查就被告99年6 月5 日14時許給付4000元予潘楊帆之目
      的，依證人潘楊帆偵查之證述可知，證人稱被告潘勝祥是
      她大伯（先生的哥哥）的兒子，及明白承認在警局說有收
      到四千元這個有，給她錢的人只跟她說2 號，但她不知道
      （2 號）是誰，是被告拿給她的，叫她投票支持代表2 號
      ，2 號是誰她不知道，只說2 號這樣而已，是6 月5 日星
      期六下午2 點在她住處前面，1 票2 千元，拿2 票（錢）
      ，她家有5 票，但有1 票沒有回來投票，只算她跟她先生
      而已，她家其他票是小孩的票因為路途遠不會回來投，被
      告沒有說代表2 號，只有說2 號而已，村長只有1 人，所
      以2 號是指選代表，被告是騎機車去她，有下車，腳架有
      放下，引擎有熄火，那時她在外面忙，拿給她後被告就騎
      機車走了，知道不可以收人家選舉買票的錢，那是犯法的
      ，沒想那麼多，如果要繳一萬元給地檢署指定公益團體她
      沒有在賺錢，要如何拿錢出來繳，做義務服務好啊，40小
      時要去那裡做，她很忙因為要辦桌，捐一萬元她沒有辦法
      捐，掃地好了等語（以上均參本院法官助理所製作之勘驗
      筆錄），除上開偵查過程檢察官並無為任何不法或不當訊
      問外，證人潘楊帆於該偵查期日之證述相當明白及清楚，
      證人潘楊帆並主動向檢察官詳述家中選票及被告到她家時
      與她交談的情形，而檢察官告以可以給證人潘楊帆緩起訴
      機會是否可以繳一萬元給公益團體，證人潘楊帆尚且和檢
      察官報怨沒有錢繳不出來並和檢察官就義務勞務的事討價
      還價，顯見證人潘楊帆當日作證時內心並無任何害怕之情
      ，故其上開不利於自己及被告之證述顯具有任意性。更且
      證人潘楊帆在明知其所述對象是被告潘勝祥，2 人間具相
      當親屬關係，而其與被告又顯無任何嫌隙情形下，仍為此
      等證述，並佐以證人潘楊帆警詢時更主動交出4000元予警
      方扣押而無任何異議，以現金具高度替代性，若證人潘楊
      帆不加承認，警方顯無從得知潘楊帆家中有那些錢是被告
      為買票所交付而予扣押，證人潘楊帆更無虛構事實致使自
      己需負刑責並損失金錢、又造成被告亦負刑責之動機或可
      能，故證人潘楊帆主動交付而扣案之現金4000元，顯足以
      作為證人潘楊帆上開偵查證述足可採信之佐證，被告有事
      實欄所載犯行，洵堪加以認定。
（三）證人潘楊帆經本院傳喚後，雖另表示今年6 月9 日在東港
      分局拿4000元交給警察是她自己的錢，是人家要跟她買東
      西的錢，她沒遇過這種事會怕警察，被告父母曾欠她錢，
      被告父親還到剩一萬，被告當日（99年6 月5 日）是要還
      她錢云云，惟查如上所述警詢時若證人潘楊帆不主動承認
      ，警方顯無從得知潘楊帆家中有那些錢是被告為買票所交
      付而予扣押，證人潘楊帆更無虛構事實致使自己需負刑責
      並損失金錢、又造成被告亦負刑責之動機或可能，故其於
      本院所述99年6 月9 日交給警察的錢是她自己的錢，是人
      家要跟她買東西的錢云云，應係事後為偏坦被告另行編造
      之詞，顯屬不實。另不論被告父母是否曾積欠證人潘楊帆
      金錢，但證人潘楊帆於本院證述時，另稱99年6 月5 日當
      日被告所給付者僅有2200元，是被告要向她買粽子的錢，
      總共2200元給她，1 串肉粽600 元有20顆，四串共2400元
      ，一顆30元，錢不夠再補云云，證人所述被告當日給付金
      錢之數目、目的，與被告所述當日給付金錢是4000元、是
      要還父母所欠之錢完全不同，互相矛盾，故證人潘楊帆上
      述證述之內容亦顯為不實（證人潘楊帆於本院具結後所為
      證述顯有不實，就其可能另涉偽證部分，宜由檢察官另行
      依法處理）。
（四）另就被告所稱99年6 月5 日當日給付證人潘楊帆4000元之
      來源，被告第一次警詢是表示是當日領薪水，因為5 日領
      薪水，經過證人潘楊帆家，因為有欠她錢，潘楊帆要到屏
      東辦桌身上缺錢所以給她（此說詞仍與潘楊帆不同），但
      第二次警詢則稱是父母親借的，沒有借據，前後不一，第
      三次警詢時被告又稱4000元是其跑車及做雜工的錢，每月
      5 日領上個月的薪水，雜工是可以預支，這4000元是其先
      預支，但向何人預支不清楚，4000元是向不認識的工頭借
      的云云，除其所述又前後不一外，被告既明白表示其係領
      薪水且可預支，該4000元是預支的錢，卻稱向其預支不清
      楚，又改稱向不認識的工頭借的，不認識的人豈會無故借
      人4000元，此均違反常理；更且依證人李月琴於本院具結
      後證述之內容可知，被告所服務之威昇貨運公司於99年6
      月5 日當日根本未發放工資予被告，本來被告是固定5 日
      領薪水，但遇假日順延，所以被告是6 月7 日才領到薪水
      2 萬1 千多元，6 月4 、5 日被告都沒有跟公司借支薪水
      等語，則被告前開所辯，顯係卸責之詞，不足採信。
二、按投票行賄罪之處罰分別規定於刑法第144 條及公職人員選
    舉罷免法第99條第1 項，而公職人員選舉罷免法第99條第1
    項為刑法第144 條之特別法，自應優先適用。又公職人員選
    舉罷免法第99條第1 項之投票行賄罪，以對於有投票權之人
    ，行求、期約或交付賄賂或其他不正利益，而約其不行使投
    票權或為一定之行使者，為其構成要件。其行求、期約與交
    付行為，係屬階段行為，其中行求賄賂階段，屬行賄者單方
    意思表示行為，不以相對人允諾為必要；而交付賄賂階段，
    則以行賄者已實行交付賄賂之行為，一經交付賄賂，罪即成
    立，最高法院98年度台上字第7877號判決意旨可資參照。核
    被告所為，係犯公職人員選舉罷免法第99條第1 項之對於有
    投票權人，交付賄賂而約其投票權為一定之行使罪。爰審酌
    選舉乃民主政治最重要之表徵，民主政治之前提在於建立公
    平及公正之選舉，須由選民評斷候選人之才德、品行、學識
    、操守、政見而選賢與能，而賄選行為係敗壞選風之主要根
    源，影響選舉之公正性與社會之風氣，扭曲選舉制度尋求民
    意之真實性，被告縱想為他人拉票，亦應以正當手段為之，
    卻以給付現金之方式賄賂選民投票予特定候選人，對民主政
    治及選舉機制產生嚴重負面之影響，敗壞社會良善選風，有
    害正當選舉文化之建立，且犯後矢口否認犯罪，顯無悔改之
    意，惟其交付賄賂之對象依現有證據僅潘楊帆1 人，對於選
    舉結果之影響有限，並兼衡其素行、犯罪之動機、目的、手
    段、學歷為高職畢業、經濟狀況、智識程度等一切情狀，量
    處如主文所示之刑，以示懲儆。另被告犯本案之罪，既經宣
    告有期徒刑以上之刑，爰依公職人員選舉罷免法第113 條第
    3 項之規定宣告褫奪公權5 年。
三、再按公職人員選舉罷免法第99條第3 項固規定預備或用以行
    求期約或交付之賄賂，不問屬於犯人與否，沒收之。但如其
    賄賂已交付與有投票權之人收受，因收受者係犯刑法第143
    條第1 項之投票受賄罪，其所收受之賄賂應依同條第2 項之
    規定沒收之，如全部或一部不能沒收時，追徵其價額。故犯
    投票行賄罪者，其已交付之賄賂，自應依刑法第143 條第2
    項規定，於其對向共犯所犯投票受賄罪為沒收或追徵其價額
    之從刑宣告，不得再依上開規定，對交付賄賂者為沒收之宣
    告（最高法院93年度台上字第5728號、95年度台上字第147
    號判決意旨參照）。又按有投票權人收受賄賂而許以投票權
    一定行使者，其所收受之賄賂沒收之，刑法第143 條第2 項
    定有明文，該條並未明定所收受之賄賂以屬於犯人者為限始
    得沒收，是該條自屬刑法第38 條 第3 項但書所謂之特別規
    定，倘該應沒收之物係屬金錢時，因金錢為代替物，重在兌
    換價值，而不在原物，不以仍由被告持有、管理、支配原物
    為限，是苟經確認係被告所收受之賄款時，不問有無扣案，
    均應依刑法第143 條第2 項規定宣告沒收（最高法院85年度
    台上字第5635號、87年度台上字第4210號判決意旨參照）。
    本件被告上開已交付予潘楊帆之賄賂4000元，依據前揭說明
    ，自應於潘楊帆之投票受賄罪項下沒收（潘楊帆部分業經檢
    察官為緩起訴處分），而不得於本案宣告沒收，起訴書認本
    院應就潘楊帆已收受之4000元，於本案加以沒收，容有誤會
    ，並予敘明。
據上論斷，應依刑事訴訟法第299 條第1 項前段，公職人員選舉
罷免法第99條第1 項、第113 條第3 項，刑法第11條、第37條第
2 項，判決如主文。
本案經檢察官劉昀到庭執行職務。
中    華    民    國    99    年    12    月    21    日
                  刑事第一庭  審判長法  官  潘正屏
                                    法  官  涂裕洪
                                    法  官  黃紀錄
以上正本證明與原本無異。
如不服本判決應於收受判決後10日內向本院提出上訴書狀，並
應敘述具體理由；其未敘述上訴理由者，應於上訴期間屆滿後
20日內向本院補提理由書（均須按他造當事人之人數附繕本）
「切勿逕送上級法院」。
中    華    民    國    99    年    12    月    21    日
                                    書記官  戴仲敏

司法院資訊處製作；財團法人民間司法改革基金會備份。
